【裁判字號】    90,訴,549
【裁判日期】    900410
【裁判案由】    撤銷贈與等
【裁判全文】
臺灣高雄地方法院民事判決  九十年度訴字第五四九號
    原      告  台南區中小企業銀行股份有限公司
    法定代理人  丙○○
    訴訟代理人  蔡宜璋
    被      告  甲○○
                乙○○
右當事人間撤銷贈與等事件，本院判決如左：
    主    文
被告間就坐落高雄市○○區○○段四小段第一二五之十二地號之土地，及其上建號第
四二五號、門牌號碼為高雄市○○區○○路一六九巷一弄二號之四層樓房、面積共一
百七十二點八六平方公尺權利範圍全部，於民國八十八年十一月二十四日所為之贈與
行為應予撤銷。
被告乙○○就上開不動產於民國八十八年十二月一日（登記次序為○○○四）以贈與
為原因所為之所有權移轉登記應予塗銷。
訴訟費用由被告負擔。
    事      實
甲、原告方面：
一、聲明：判決如主文所示。
二、陳述
  (一)緣訴外人方啟芳於民國八十八年九月二十七日，邀同訴外人方振法、陳明秋及被
    告甲○○為連帶保證人，向原告借款新台幣（下同）一百五十萬元，並約定借款
    期間自八十八年九月二十四日起至八十九年九月二十四日止，按月於二十四日繳
    付利息，到期清償本金；利息則按年息百分之十點零八加減年息零點一八計算，
    並願隨原告調整基本放款利率而變動，若有逾期清償本息時，全部債務視為到期
    ，另除遲延利息外，逾期六個月以內者，應按約定利率百分之十，逾期六個月以
    上者，應按約定利率百分之二十計付違約金。詎料該筆借款之主債務人方啟芳竟
    於八十九年九月二十四日到期未清償本金，全部債務視為到期，原告雖屢經催討
    ，其等均置之不理，總計方啟芳及被告甲○○應連帶清償原告本金一百五十萬元
    ，及自八十九年九月二十四日起至清償日止之約定遲延利息及違約金。再坐落高
    雄市○○區○○段四小段第一二五之十二地號之土地，及其上建號第四二五號、
    門牌號碼為高雄市○○區○○路一六九巷一弄二號之四層樓房、面積共一百七十
    二點八六平方公尺權利範圍全部，原為被告甲○○所有，然其竟於八十八年十一
    月二十四日，將上開不動產贈與其配偶即被告乙○○，並於八十八年十二月一日
    移轉所有權登記完畢，但原告與被告甲○○於當時尚有債權存在，而該債權之發
    生又係在該贈與行為發生之前，另被告甲○○除該筆不動產外，又無其他財產，
    故該贈與行為顯導致被告甲○○財產之減少，而有害於原告之債權。從而，原告
    自得依民法第二百四十四條之規定，請求撤銷被告間就上開不動產之贈與行為，
    並請求被告甲○○塗銷該所有權移轉登記。
  (二)對被告抗辯之陳述：
    被告間之贈與行為發生時，系爭借款確實繳息正常，但依約尚未清償任何本金；
    另對於被告所述系爭借款確經過展期一節，並不爭執。
三、證據：提出土地登記謄本、建物登記謄本、借據、九十年全字第六號民事裁定書
    等影本各一份、地籍異動索引查詢、戶籍謄本等影本各二份為證。
乙、被告方面：
一、聲明：
  (一)原告之訴駁回。
  (二)訴訟費用由原告負擔。
二、陳述：
    被告甲○○於八十六年九月二十四日即任訴外人方啟芳向原告借款之連帶保證人
    ，並非如原告所述係自八十八年九月二十四日才開始，此有被告所附之方啟芳存
    摺可證。再依銀行規定若以身分證當保證人時，每年必須再對保一次，而方啟芳
    因三年來繳息均為正常，從未拖欠，被告甲○○始願意連續任方啟芳之連帶保證
    人。從而，方啟芳既在借款期間內持續按期繳息，並無任何不良紀錄情況，被告
    甲○○之財產自毋需受到限制，再因被告甲○○於八十六年十二月有意到大陸拓
    展事業，故為讓另一被告乙○○能安心，始於八十八年十二月一日，將系爭不動
    產贈與給乙○○；而方啟芳則係在八十九年十月二十四日始發生未能按期繳息之
    情形，故被告甲○○為上開贈與行為時，主債務人方啟芳皆正常繳息，該贈與行
    為並未有害於原告之債權，然原告竟疏未以書信或電話通知被告甲○○，反起訴
    請求撤銷該不動產之贈與，此顯有失常理。況被告甲○○並無意脫產，亦無推卸
    保證人之責任，即被告甲○○仍應有處分自己財產之權利，是原告之訴顯無理由
    。
三、提出：方啟芳於台南區中小企業銀行開立之帳號為一一二八三七之存摺、地籍地
    價電傳資訊系統等影本各一份
丙、本院依職權調閱被告之歸戶財產查詢清單。
    理    由
一、原告主張：訴外人方啟芳於八十八年九月二十七日，邀同訴外人方振法、陳明秋
    及被告甲○○為連帶保證人，向原告借款一百五十萬元，並約定借款期間自八十
    八年九月二十四日起至八十九年九月二十四日止，按月給付利息，到期清償本金
    ；若有逾期清償本息時，全部債務視為到期，另除遲延利息外，逾期六個月以內
    者，應按約定利率百分之十，逾期六個月以上者，應按約定利率百分之二十計付
    違約金。詎料方啟芳竟屆期未清償本金，全部債務視為到期，原告雖屢經催討，
    其等均置之不理，總計方啟芳及被告甲○○尚應連帶給付原告本金一百五十萬元
    ，及自八十九年九月二十四日起至清償日止之約定遲延利息及違約金。再坐落高
    雄市○○區○○段四小段第一二五之十二地號之土地，及其上建號第四二五號、
    門牌號碼為高雄市○○區○○路一六九巷一弄二號之四樓樓房、面積共一百七十
    二點八六平方公尺權利範圍全部，原為被告甲○○之唯一財產，然其竟於八十八
    年十一月二十四日，將上開不動產贈與其配偶即被告乙○○，並於八十八年十二
    月一日移轉所有權登記完畢，該贈與行為顯導致被告甲○○財產之減少，而有害
    於原告之債權。從而，原告自得依民法第二百四十四條之規定，請求撤銷被告間
    就上開不動產之贈與行為，並請求被告乙○○塗銷該所有權移轉登記。又被告間
    之贈與行為發生時，系爭借款確實繳息正常，然依約尚未清償任何本金，另對於
    系爭借款確經過展期一節，並不爭執等語。
二、被告則以：被告甲○○自八十六年九月二十四日起，即任訴外人方啟芳向原告借
    款之連帶保證人，且因方啟芳三年來繳息均為正常，從未拖欠，被告甲○○始願
    意連續任方啟芳之連帶保證人；再被告甲○○係在主債務人方啟芳尚未發生逾期
    繳納本息情形前，即將系爭房地贈與乙○○，故該贈與行為並未有害於原告之債
    權，是被告甲○○並無意脫產，亦無推卸保證人之責任，被告甲○○於主債務人
    皆正常繳息情況下，應有處分自己財產之權利，原告之訴顯無理由等語置辯。
三、經查，方啟芳於八十八年九月二十七日，邀同方振法、陳明秋及被告甲○○為連
    帶保證人，向原告借款一百五十萬元，並約定借款期間自八十八年九月二十四日
    起至八十九年九月二十四日止，按月於二十四日繳付利息，到期清償本金；利息
    則按年息百分之十點零八加減年息零點一八計算，並願隨原告調整基本放款利率
    而變動，若有逾期清償本息時，全部債務視為到期，另除遲延利息外，逾期六個
    月以內者，應按約定利率百分之十，逾期六個月以上者，應按約定利率百分之二
    十計付違約金；嗣被告甲○○則於八十八年十一月二十四日，將其所有、坐落高
    雄市○○區○○段四小段第一二五之十二地號之土地，及其上建號四二五號、門
    牌號碼為高雄市○○區○○路一六九巷一弄二號之四樓樓房、面積共一百七十二
    點八六平方公尺權利範圍全部，贈與其配偶即被告乙○○，並於八十八年十二月
    一日移轉所有權登記完畢；而系爭借款之主債務人方啟芳則於八十九年九月二十
    四日債務到期時，未清償本金，全部債務視為到期；另被告甲○○除上開房地外
    ，別無其他財產等情，為兩造所不爭執，並有土地登記謄本、建物登記謄本、借
    據、地籍異動索引查詢表、歸戶財產資料清單等在卷可稽，堪信為真實。
四、按借用人應於約定期限內，返還與借用物種類、品質、數量相同之物；遲延之債
    務，以支付金錢為標的者，債權人得請求依法定利率計算之遲延利息，但約定利
    率較高者，仍從其約定利率；當事人得約定債務人不履行債務時，應支付違約金
    ；此為民法第四百七十八條前段、第二百三十三條第一項、第二百五十條第一項
    分別定有明文。本件方啟芳於八十八年九月二十七日，向原告借款一百五十萬元
    ，並邀被告甲○○為連帶保證人，則該連帶保證債務，於此即已成立；嗣因方啟
    芳到期未清償本金，全部借款視為到期，故方啟芳即應依消費借貸之法律關係，
    給付原告一百五十萬元及自八十九年九月二十四日起至清償日止之約定遲延利息
    及違約金，另被告甲○○既為上開債務之連帶保證人，自應與方啟芳就上開債務
    負連帶清償之責，合先敘明。
五、復按債務人所為之無償行為，有害及債權者，債權人得聲請法院撤銷之；債權人
    依第一項或第二項之規定聲請法院撤銷時，得並聲請命受益人或轉得人回復原狀
    ，此為民法第二百四十四條第一項、第四項本文所明文規定；又該詐害行為當時
    ，債權雖未屆清償期，債權人亦得行使撤銷權；另債權人行使撤銷權，原不必有
    執行名義，其債權亦不必已屆履行期，即其債權之發生原因亦可不必過問，此為
    最高法院四十一年度台上字第二四八號判決所採之見解。準此而論，債權人所得
    撤銷債務人之詐害行為，係以債權成立後所為者為限，至該詐害行為發生時，或
    債權人行使撤銷權時，債權是否已屆清償期則可不予論究。復查，被告間為上開
    房地之贈與行為時，主債務人並無逾期繳息之情形，該一百五十萬元之本金債務
    亦尚未到期，已如上述，然依前揭說明，系爭債務既於該贈與行為前即已成立，
    原告自得依民法第二百四十四條第一項之規定請求撤銷之，固不論該債務於贈與
    行為時是否已屆清償期，是被告以此為辯，顯不足採。再按撤銷債務人之無償行
    為時，對於債務人及受益人是否認識該無償行為有害及債權，當無庸斟酌；從而
    ，被告甲○○抗辯其係因主債務人方啟芳之債信良好，才願意持續為其借款之連
    帶保證人，並為使被告乙○○放心，始為系爭贈與行為，其根本不知方啟芳逾期
    清償本息之情況，更無存心詐害原告債權之意一節，即與原告是否得以撤銷被告
    間無償贈與行為無涉，併此敘明。
六、從而，被告甲○○既於連帶保證債務成立後，將其唯一之財產即系爭房地無償贈
    與被告乙○○，此顯有害於原告之債權，是原告依民法第二百四十四條第一項及
    第四項之規定，請求撤銷被告間就坐落高雄市○○區○○段四小段第一二五之十
    二地號之土地，及其上建號四二五號、門牌號碼為高雄市○○區○○路一六九巷
    一弄二號之四樓樓房、面積共一百七十二點八六平方公尺權利範圍全部，於八十
    八年十一月二十四日所為之贈與行為，並請求被告乙○○應塗銷上開不動產於八
    十八年十二月一日（登記次序為○○○四）以贈與為原因所為之所有權移轉登記
    ，洵屬有據，應予准許。
七、綜上所述：原告之訴為有理由，依民事訴訟法第七十八條、第八十五條第一項，
    判決如主文。
中      華      民      國    九十      年      四      月      十      日
                              臺灣高雄地方法院民事第一庭
~B法      官  林靜梅
右為正本係照原本作成。
如不服本判決，應於送達後廿日內，向本院提出上訴狀並表明上訴理由，如於本
判決宣示後送達前提起上訴者，應於判決送達後十日內補提上訴理由書（須附繕本）。
中      華      民      國    九十      年      四      月      十      日
~B法院書記官  陳國榮


司法院資訊處製作；財團法人民間司法改革基金會備份。
